---
title: "Aplicação do Método Iterativo Intercensal para estimativas de tábuas de vida por sexo e raça: solução em Ambiente R"
author: "Marcos R. Gonzaga (UFRN)"
date: "20-04-2026"
output:
  html_document:
    toc: true
    toc_float:
      collapsed: true
      smooth_scroll: true
    encoding: "UTF-8"
    theme: flatly
    highlight: tango
    df_print: paged
  pdf_document: default
  word_document: default
bibliography: referencias.bib
editor_options:
  chunk_output_type: inline
markdown:
  wrap: 72
---

<style>
body {
  text-align: justify;
}

/* Reduz apenas o MathJax que não está em blocos de destaque (display mode) */
.MathJax:not(.MathJax_Display) {
  font-size: 0.85em;
  margin-right: 0.20em; /* Adiciona um pequeno respiro à direita de cada fórmula */
  margin-left: 0.15em;  /* Adiciona um pequeno respiro à esquerda */
}

/* Define a largura e centraliza todos os contêineres de dygraphs */
  .dygraphs-scroll-container {
    width: 90% !important;   /* Ajuste a porcentagem conforme desejar */
    height: 350px !important; /* Ajuste a altura fixa desejada */
    margin: 0 auto !important; /* Centraliza o gráfico na página */
  }

  /* Garante que o widget interno acompanhe o tamanho do contêiner */
  .html-widget.dygraphs {
    width: 90% !important;
    height: 350px !important;
    margin: 0 auto !important;
  }
  
/* 1. Alvo padrão para estilos CSL */
.csl-entry {
  margin-bottom: 1.5em !important;
}

/* 2. Alvo para versões que usam identação suspensa */
div.hanging-indent {
  margin-bottom: 1.5em !important;
}

/* 3. Alvo genérico para o ID de referências do Pandoc */
#refs div {
  margin-bottom: 1.5em !important;
}

#marcadores de numeração com letras:
.lista-letras, .lista-numeros {
  list-style: none !important;
  padding-left: 20px;
  counter-reset: li-counter; 
}

.lista-letras li, .lista-numeros li {
  display: flex !important;
  align-items: flex-start;
  margin-bottom: 5px;
  counter-increment: li-counter;
}

.lista-letras li::before, .lista-numeros li::before {
  font-weight: bold;
  margin-right: 8px;
  flex-shrink: 0;
}

.lista-letras li::before {
  content: counter(li-counter, lower-alpha) ") ";
}

.lista-numeros li::before {
  content: counter(li-counter, decimal) ") ";
}
</style>


```{r setup, include=FALSE}
# 1. Definir opções globais para os blocos de código
knitr::opts_chunk$set(
  echo = TRUE,          # Mostra o código R no documento final
  warning = FALSE,       # Esconde avisos (warnings) chatos no PDF/HTML
  message = FALSE,       # Esconde mensagens de carregamento de pacotes
  fig.width = 8,         # Define a largura padrão das imagens
  fig.height = 5         # Define a altura padrão das imagens
)

Sys.setlocale("LC_ALL", "Portuguese_Brazil.1252")

options(scipen = 999)

# 2. Carregar todas as bibliotecas necessárias de uma vez
#library(dygraphs)
#library(forecast)
library(dplyr)
library(ggplot2)
library(stats)
library(htmltools)
library(knitr)
library(kableExtra)
#library(kableExtra)

```

### **Introdução**

Este documento descreve a implementação, em ambiente R, do Método Iterativo Intercensal proposto por @merli1998mortality, fundamentando-se no detalhamento metodológico apresentado por @muniz2023iterative. O trabalho de @muniz2023iterative operacionaliza esse método, o qual reconcilia abordagens baseadas em censos e em métodos de distribuição de mortes (DDM), corrigindo distorções provenientes do sub-registro de óbitos, de erros de cobertura censitária e da migração residual. O autor disponibiliza, originalmente, uma rotina em Stata que automatiza tais técnicas, oferecendo uma solução robusta para que demógrafos e pesquisadores obtenham estimativas de mortalidade e expectativa de vida mais precisas em países em desenvolvimento, prescindindo do uso de tábuas de vida modelo.

O propósito deste documento técnico é fornecer uma função que viabilize a aplicação do Método Iterativo Intercensal para usuários de R. Com isso, busca-se ampliar as possibilidades de emprego desta técnica na construção de tábuas de vida por cor/raça, especialmente em contextos onde a reclassificação racial entre censos demográficos impõe desafios analíticos significativos à pesquisa demográfica.

Primeiramente, apresenta-se uma exposição sucinta dos cálculos inerentes a cada método. Em seguida, descrevem-se as funções desenvolvidas em R para a aplicação de cada técnica, utilizando-se os dados de entrada fornecidos por @muniz2023iterative. Por fim, apresenta-se uma aplicação dessas funções para a estimação de tábuas de vida por sexo e cor/raça para o Brasil, fundamentada nos dados dos censos demográficos de 2010 e 2022 e nos óbitos registrados ao longo do período intercensitário. 

<br>

### **1. Método Integrado de Preston (r-method)**

Este método, proposto por @preston1983integrated e também denominado _r-method_, oferece uma abordagem alternativa para estimar tábuas de vida fundamentada em duas distribuições etárias censitárias. A técnica vincula-se à família dos métodos de distribuição de óbitos (DDM), guardando estreita relação com o Método das Coortes Sintéticas Extintas (Synthetic Extinct Generations – SEG), proposto por @bennett1981estimating, e sendo frequentemente associada aos trabalhos de Preston, Coale, Bennett e Horiuchi.

O r-method requer duas distribuições etárias sucessivas e um conjunto de taxas de crescimento específicas por idade para mensurar as condições de mortalidade. Apresentam-se, a seguir, os cálculos das funções para a obtenção da tábua de vida.

<br>

**ALGORITMO 1: cálculo do r-method**
<div style="border: 2px solid #2c3e50; padding: 15px; border-radius: 5px;">

**1.** Taxa média anual de crescimento exponencial por idade por grupo etário $x,x+n\hspace{0.5cm}$ entre os anos $t_1$ e $t_2$:

$$r_x(t_1,t_2)=\frac{log \left[\frac{N_x(t_2)}{N_x(t_1)}\right]}{t_2-t_1}\hspace{3cm}(1.1)$$
<br>

**2.** Acúmulo das taxas de crescimento por idade até o ponto médio do intervalo etário $x,x+n\hspace{0.5cm}$:

$$S_x=\frac{n}{2}r_x+n\sum_{a=0}^{x-5}r_a \hspace{3cm}(1.2)$$
<br>

**3.** Cálculo da média geometrica das populações por etário $x,x+n\hspace{0.5cm}$ entre $t_1$ e $t_2$:

$$N_x^*=\sqrt{N_x(t_1)N_x(t_2)} \hspace{3cm}(1.3)$$
<br>

**4.** Cáculo do número de pessoa-anos vividos entre $x\hspace{0.3cm}$ e $x+n$:

$$L_x=N_x^*e^{S_x} \hspace{3cm}(1.4)$$
<br>

**5.** Número de indivíduos sobrevivente à idade $x$:

$$l_x=\frac{L_x+L_{x-5}}{2n}\hspace{1cm}\forall x > 0 \hspace{3cm}(1.5)$$
<br>

**6.** Número de anos-pessoa vividos acima da idade $x$:

$$T_x=\sum_{a\geq x}^{\infty}L_a \hspace{3cm}(1.6)$$
<br>

**7.** Expectativa de vida na idade $x$:

$$e_x=\frac{T_x}{l_x}\hspace{1cm}\forall x > 0 \hspace{3cm}(1.7)$$
</div>

<br>

O código abaixo implementa uma função para a aplicação do r-method em R.

**Função implementada para o _r-method_:**

```{r}
r_method <- function(df, t1, t2, n = 5) {
  
  #Garantindo que as colunas sejam numéricas (evita erro de leitura):
  df$N_t1 <- as.numeric(df$N_t1)
  df$N_t2 <- as.numeric(df$N_t2)
  
  # 1.1 Taxa média anual:
  df$r_x <- log(df$N_t2 / df$N_t1) / (t2 - t1)
  
  # 1.2 Acumulo das taxas de crescimento por idade até o ponto médio do intervalo etário:
  df$S_x <- n * cumsum(ifelse(is.na(df$r_x), 0, df$r_x)) - (n/2) * df$r_x
  
  # 1.3 Média geométrica:
  df$N_x_star <- sqrt(df$N_t1 * df$N_t2)
  
  # 1.4 Pessoas-ano vividos:
  df$L_x <- df$N_x_star * exp(df$S_x)
  
  # 1.5 Sobreviventes na coorte:
  L_x_anterior <- c(NA, df$L_x[-nrow(df)])
  df$l_x <- (df$L_x + L_x_anterior) / (2 * n)
  
  # 1.6 Pessoas-ano vividos acima da idade x:
  df$T_x <- rev(cumsum(rev(ifelse(is.na(df$L_x), 0, df$L_x))))
  
  # 1.7 Expectativa de vida na idade x:
  df$e_x <- df$T_x / df$l_x
  
  return(df)
}
```

Aplica-se a função`r_method` aos dados de entrada fornecidos por @muniz2023iterative. Esses dados, referentes à população masculina do Vietnã recenseada em 1979 e 1989 e aos óbitos registrados ao longo do período intercensitário, apresentam a seguinte estrutura:

```{r}
data.viet <- read.csv("C:/Projetos_R/projeto-metodo-iterativo/data/data.csv")
print(data.viet)
```

Onde:

* **age_x** = limite inferior do grupo etário

* **N_t1** = População do tempo $t_1$

* **N_t2** = População do tempo $t_2$

* **D** = número médio de óbitos entre $t_1$ e $t_2$

Inicialmente, definem-se os argumentos de entrada da função `r_method` com base nos dados da população masculina do Vietnã. Em seguida, a função é aplicada utilizando-se esses argumentos:

```{r}
t1 <- 1979
t2 <- 1989
n <- 5

r_method_lt <- r_method(data.viet, 1979, 1989, 5)
```

A tábua de vida estimada é condizente com os resultados apresentados por @muniz2023iterative:

```{r}
print(r_method_lt)
```

<br>

### **2. Método de Distribuição dos Óbitos (DDM)**

Igualmente ao r-method, este método, proposto por @bennett1984mortality, pertence a uma classificação mais ampla, que é a dos métodos de Método de Distribuição dos Óbitos, como o Growth Balance [@brass1975methods], o General Growth Balance de [@hill1987estimating] e o Synthetic Extinct Generation [@bennett1981estimating]. 


Trata-se de uma técnica de estimação de mortalidade voltada para contextos marcados pelo sub-registro de óbitos e por imprecisões na declaração da idade [@bennett1984mortality]. O método consiste em derivar o número de mortes da tábua de vida ($d_x$) a partir da média anual de óbitos observados na população ($D_x$) entre dois pontos no tempo ($t_1$ e $t_2$). Para tanto, a distribuição dos óbitos registrados é convertida na distribuição correspondente da tábua de vida por meio das taxas de crescimento específicas por idade do período intercensitário. A premissa central dessa abordagem é que a magnitude do sub-registro de óbitos permanece constante em todas as faixas etárias.

<br>

**ALGORITMO 2: cálculos do Método de Distribuição dos Óbitos **
<div style="border: 2px solid #2c3e50; padding: 15px; border-radius: 5px;">

**1.** O número de óbitos entre as idades $x$ e $x+n$ na tábua de vida para grupos etários quinquenaus é uma função do número de óbitos registrados e da acumulação das taxas de crescimento específicas por idade:

$$d_x=D_xexp\left[\frac{n}{2}\left(\sum_{a=0}^{x}r_a+\sum_{a=5}^{x-5}r_a\right)\right] \hspace{3cm}(2.1)$$
<br>

Na equação $(2.1)$ assume-se que $d_0=D_0 \hspace{0.5cm}$ e $d_5=D_5exp\left[(n/2)(r_0+r_5)\right]\hspace{1cm}$.

<br>

**2.** O número de anos-pessoa vividos pela coorte entre as idades $x$ e $x+n$ é dado por:

$$L_x=nl_{x+n}+\frac{n}{2}d_x\hspace{1cm} \forall \hspace{0.5cm} x > 0 \hspace{0.5cm} and \hspace{0.5cm} x \leqslant 75\hspace{3cm}(2.2)$$
Para o primeiro grupo etário considere $L_0=nl_5+0.78d_0 \hspace{0.5cm}$. Já para o último grupo etário faça $L_{80+}=l_{80}log_{10}(l_{80}) \hspace{0.5cm}$.

<br>

**3.** A probabilidade de morte entre a idade $x$ e $x+n$ é igual à razão entre o número de óbitos entre $x$ e $x+n$ e os sobreviventes à idade exata $x$:

$$q_x=\frac{d_x}{l_x}=\frac{l_x-l_{x+n}}{l_x} \hspace{3cm}(2.3)$$
<br>

**4.** Número de anos-pessoa vividos acima da idade $x$ é dado por:

$$T_x=\sum_{a\geq x}^{\infty}L_a \hspace{3cm}(2.4)$$
<br>

**5.** Por fim, a expectativa de vida na idade $x$ é:

$$e_x=\frac{T_x}{l_x}\hspace{1cm}\forall x > 0 \hspace{3cm}(2.5)$$
</div>

<br>

O código abaixo implementa uma função para a aplicação do Método de Distribuição dos Óbitos em R.

**Função implementada para o Método de Distribuição dos Óbitos**

```{r}
DDM <- function(df, t1, t2, n = 5) {
  
  # Preparação dos dados:
  df$N_t1 <- as.numeric(df$N_t1)
  df$N_t2 <- as.numeric(df$N_t2)
  df$D <- as.numeric(df$D)
  
  # Taxa de crescimento (r_x)
  df$r_x <- log(df$N_t2 / df$N_t1) / (t2 - t1)
  
  # Cálculo de d_x (Equação 2.1):
  r <- df$r_x
  D <- df$D
  dx_vec <- numeric(nrow(df))
  
  dx_vec[1] <- D[1] # d0 = D0
  if(nrow(df) > 1) {
    dx_vec[2] <- D[2] * exp((n/2) * (r[1] + r[2])) # d5
  }
  
  if(nrow(df) > 2) {
    for(i in 3:nrow(df)) {
      # Soma de r_a de 0 até x (index 1 até i)
      sum_0_x <- sum(r[1:i])
      # Soma de r_a de 5 até x-5 (index 2 até i-1)
      sum_5_xm5 <- sum(r[2:(i-1)])
      
      dx_vec[i] <- D[i] * exp((n/2) * (sum_0_x + sum_5_xm5))
    }
  }
  df$d_x <- dx_vec
  
  # Cálculo de l_x (Sobreviventes)
  # Soma reversa: quem sobrevive à idade x é a soma de todos que morrerão no futuro
  df$l_x <- rev(cumsum(rev(df$d_x)))
  
  # Cálculo de L_x:
  Lx_vec <- numeric(nrow(df))
  lx <- df$l_x
  dx <- df$d_x
  
  # L0 (Primeira linha):
  Lx_vec[1] <- n * lx[2] + 0.78 * dx[1]
  
  # L_last (Última linha - Grupo aberto 80+)
  last <- nrow(df)
  Lx_vec[last] <- lx[last] * log10(lx[last])
  
  # Lx para 0 < x <= 75 (grupos etários intermediários):
  for(i in 2:(last-1)) {
    Lx_vec[i] <- n * lx[i+1] + (n/2) * dx[i]
  }
  df$L_x <- Lx_vec
  
  # Probabilidade de morte (q_x)
  df$q_x <- df$d_x / df$l_x
  
  # Anos vividos acima da idade x:
  df$T_x <- rev(cumsum(rev(df$L_x)))
  
  # Expectativa de vida na idade x:
  df$e_x <- df$T_x / df$l_x
  
  return(df)
}
```

Aplica-se a função`DDM` aos dados da população masculina do Vietnã :

```{r}
DDM_lt <- DDM(data.viet, 1979, 1989, 5)
```

Assim como nos resultados para o _r-method_, a tábua de vida estimada pelo Método de Distribuição dos Óbitos é condizente com os resultados apresentados por @muniz2023iterative:

```{r}
print(DDM_lt)
```

<br>

### **3. Método Iterativo Intercensal (MII)**

O método proposto por @merli1998mortality é a evolução lógica para lidar com resíduos de migração e erros de cobertura, "corrigindo" a população do segundo censo através de projeções sucessivas baseadas nas razões de sobrevivência estimadas pelo método DDM. Trata-se de um método iterativo em duas etapas que busca conciliar os métodos anteriores.

Este método permite comparar as expectativas de vida pelos três métodos, permitindo observar como a iteração tende a suavizar anomalias causadas por fluxos migratórios não registrados entre os censos e subregistro de óbitos nos registros vitais.

<br>

**ALGORITMO 3: cálculos do Método Iterativo Intercensal**
<div style="border: 2px solid #2c3e50; padding: 15px; border-radius: 5px;">

**1.** Como etapa inicial, projeta-se a população do ano base — $P(t_1)$ — utilizando-se as razões de sobrevivência da tábua de vida obtida pelo Método de Distribuição de Óbitos (DDM). As razões de sobrevivência da tábua de vida ($p_x$) entre as idades $x$ e $x+n$ representam a proporção de indivíduos que sobrevivem ao longo do período intercensitário. Ao adotar intervalos etários de cinco anos, essas razões são calculadas da seguinte forma:

$$p_x=\frac{L_{x+5}}{L_x} \hspace{1cm} \forall \hspace{0.5cm} x < 0 \hspace{3cm}(3.1)$$
<br>

Para a penúltima faixa etária (75 a 79 anos), a razão de sobrevivência é definida por:

$$p_{75}=\frac{L_{80}}{L_{75}+L_{80}}$$

A multiplicação dessas razões pela população do ano base — $P(t_1)$ — projeta essa população para cinco anos à frente. Subsequentemente, ao aplicar novamente as respectivas razões de sobrevivência sobre essa população projetada, obtém-se a projeção para mais cinco anos, atingindo-se o tempo $t_2$. Esse encadeamento de projeções é operacionalizado da seguinte forma:

$$N_{x+10}(t_2)^{proj}=N_x(t_1)p_xp_{x+5}\hspace{1cm} para \hspace{0.5cm} x\ge10 \hspace{3cm}(3.2)$$
Esta equação projeta o contingente populacional do ano base — $P(t_1)$ — da idade $x$ para a idade $x+10$, dez anos à frente, correspondendo a $P(t_2)$.

Para o primeiro grupo etário, @merli1998mortality sugere o emprego da seguinte equação:

$$N_0(t_1+5)^{proj}=N_0(t_1)p_0exp\left[ -\frac{n}{2}(r_0+r_5)\frac{L_0}{L_5}\right]\hspace{3cm}(3.3)$$
E para o último grupo etário:

$$N_{80+}(t_1+5)^{proj}=N_{75}(t_1)p_{75}+N_{80+}(t_1)p_{75}\hspace{3cm}(3.4)$$
</div>

<br>

As equações $(3.3)$ e $(3.4)$ devem ser aplicadas novamente sobre as populações projetadas para $t_1+5$, visando deslocá-las para $t_1+10$ e obtendo-se, assim, a população projetada para $t_2$. Um passo adicional é requerido para estimar a população projetada no último grupo etário em $t_2$. Especificamente, deve-se projetar a população da faixa de 70 a 74 anos — $N_{70}(t_1)$ — para $t_1+5$, utilizando o produto $N_{70}(t_1)p_{70}$, a fim de compor a projeção do grupo etário aberto ($N_{80+}$), conforme estabelecido na equação $(3.4)$.

A função `MII`, apresentada no código abaixo, segue as especificações das Equações $(3.3)$ e $(3.4)$. No caso dos nascimentos, a Equação $(3.3)$ é aplicada de forma recursiva para estimar o contingente populacional do primeiro grupo etário, o qual não estava presente no censo base ($t_1$). Já para o grupo aberto, a função implementa a Equação $(3.4)$, na qual a população com 80 anos ou mais em $t+5$ é composta pelos sobreviventes da coorte de 75-79 anos e pelos sobreviventes daqueles que já pertenciam ao grupo $80+$ no período anterior.

<br>

**Função implementada para o Método Iterativo Intercensal**

```{r}
MII <- function(df, t1, t2, n = 5, tol = 1e-6, max_iter = 100) {
  
  # Preparação inicial
  df_iter <- df
  df_iter$N_t1 <- as.numeric(df_iter$N_t1)
  df_iter$N_t2 <- as.numeric(df_iter$N_t2)
  
  # Guarda a população observada original para o dataframe de comparação
  N_t2_original <- df_iter$N_t2
  
  e0_prev <- 0
  num_ages <- nrow(df_iter)
  
  # Loop Iterativo (Processo de Conciliação)
  for (i in 1:max_iter) {
    
    # STAGE 1: Gera tábua de vida via DDM (usa N_t2 projetado das iterações anteriores)
    lt_ddm <- DDM(df_iter, t1, t2, n)
    
    # Critério de convergência (estabilidade de e0)
    if (abs(lt_ddm$e_x[1] - e0_prev) < tol) {
      message(paste("Convergência atingida na iteração:", i))
      break
    }
    e0_prev <- lt_ddm$e_x[1]
    
    # Parâmetros para projeção
    L <- lt_ddm$L_x
    r <- lt_ddm$r_x
    N_t1 <- df_iter$N_t1
    
    # STAGE 2: Cálculo das razões de sobrevivência (px)
    p <- numeric(num_ages)
    for(j in 1:(num_ages-2)) {
      p[j] <- L[j+1] / L[j] # p0 até p70
    }
    p[num_ages-1] <- L[num_ages] / (L[num_ages-1] + L[num_ages]) # p75
    
    # Termo exponencial para correção de N0 (Equação 3.3)
    term_exp <- exp(-(n/2) * (r[1] + r[2]) * (L[1]/L[2]))
    
    # Projeção t1 -> t1+5
    N_5 <- numeric(num_ages)
    N_5[1] <- N_t1[1] * p[1] * term_exp
    for(j in 1:(num_ages-1)) {
      N_5[j+1] <- N_t1[j] * p[j]
    }
    N_5[num_ages] <- N_5[num_ages] + (N_t1[num_ages] * p[num_ages-1])
    
    # Projeção t1+5 -> t2 (t1+10)
    N_10 <- numeric(num_ages)
    N_10[1] <- N_5[1] * p[1] * term_exp
    for(j in 1:(num_ages-1)) {
      N_10[j+1] <- N_5[j] * p[j]
    }
    N_10[num_ages] <- N_10[num_ages] + (N_5[num_ages] * p[num_ages-1])
    
    # STAGE 3 & 4: Atualiza N_t2 com a projeção (o DDM na próxima volta usará estas taxas)
    df_iter$N_t2 <- N_10
  }
  
  # --- Construção dos Objetos de Retorno ---
  
  # 1. Tábua DDM final (já calculada no loop)
  tabua_ddm_final <- lt_ddm
  
  # 2. Tábua CBM final (usando a população projetada que convergiu)
  tabua_r_method_final <- r_method(df_iter, t1, t2, n)
  
  # 3. Dataframe de comparação das populações
  df_comparacao <- data.frame(
    age_x          = df$age_x,
    N_t2_observada = N_t2_original,
    N_t2_projetada = df_iter$N_t2,
    diferenca      = N_t2_original - df_iter$N_t2,
    razao          = N_t2_original / df_iter$N_t2
  )
  
  # Retorna a lista com os três objetos
  return(list(
    DDM_Final  = tabua_ddm_final,
    r_method_Final  = tabua_r_method_final,
    Comparacao = df_comparacao
  ))
}

# --- Execução ---
resultados <- MII(data.viet, 1979, 1989, 5)
```

<br>

A função `MII` inicia-se com a geração de uma tábua de vida via função `DDM`, fundamentada nas taxas de crescimento populacional $(r_x)$, obtidas pela função `r_method` a partir das populações recenseadas em $N(t_1)$ e $N(t_2)$ (Estágio 1, conforme descrito por @muniz2023iterative). A cada iteração, a função projeta $N(t_1)$, com base nas razões de sobrevivência das tábaus de vida geradas por `DDM`, e substitui o valor observado de $N(t_2)$ pelo valor projetado, utilizando-o como entrada para a rodada seguinte do `r_method` (Estágios 2 e 3).


Nesse processo iterativo, novas taxas de crescimento ($r_x$) são calculadas, considerando a diferença entre o censo observado em $t_1$ e a projeção teórica para $t_2$. Esse procedimento "limpa" as taxas de crescimento de erros de enumeração diferencial entre os dois levantamentos censitários. No estágio final (Estágio 4), a tábua de vida pelo DDM é atualizada com base nessas novas taxas — agora livres dos efeitos da migração e do sub-registro de óbitos. Essa tábua gera novas razões de sobrevivência, reiniciando o ciclo até que a estabilidade seja alcançada. O processo converge quando a variação na expectativa de vida entre duas iterações torna-se insignificante (inferior a $0,000001$). No exemplo em questão, com os dados do Vietnã, foram necessárias 50 iterações para atingir a convergência.

A função `MII` gera os seguintes objetos:

* **DDM_Final:** Tábua de vida obtida via DDM, atualizada pelo método iterativo com taxas de crescimento corrigidas.

* **r_method_Final:** Tábua de vida obtida via _r-method_, atualizada pelo método iterativo com taxas de crescimento corrigidas.

* **comparacao:** _Dataframe_ contendo as populações observada e projetada para $t_2$, bem como as diferenças e as razões entre ambas. Essa comparação é fundamental para identificar em quais faixas etárias o censo observado mais se distanciou da dinâmica demográfica esperada. Por exemplo, razões significativamente diferentes de 1 indicam forte presença de fluxos migratórios ou erros de enumeração.

O código abaixo extrai e exibe os resultados, conforme apresentados por @muniz2023iterative:

```{r}
# 1. Acessar a Tábua DDM (após convergência)
ddm_lt_final <- resultados$DDM_Final
print(ddm_lt_final)
```

```{r}
# 2. Acessar a Tábua CBM (após convergência)
r_method_lt_final <- resultados$r_method_Final
print(r_method_lt_final)
```

```{r}
# 3. Analisar a comparação entre populações (Observado vs Projetado)
comparacao <- resultados$Comparacao
print(comparacao)
```


<br>

### **Referências**
